【裁判字號】    96,訴,492
【裁判日期】    980227
【裁判案由】    返還價金
【裁判全文】
臺灣基隆地方法院民事判決           96年度訴字第492號
原      告  乙○○
訴訟代理人  陳友炘律師
被      告  丙○○
訴訟代理人  王和屏律師
上列當事人請求返還價金事件，本院於民國98年2月26日言詞辯
論終結，判決如下：
  主   文
被告應給付原告新臺幣玖拾萬伍仟元，及自民國九十六年八月
八日起至清償日止，按年息百分之五計算之利息。
原告其餘之訴駁回。
訴訟費用二分之一由被告負擔，餘由原告負擔。
本判決第一項於原告以新臺幣拾壹萬壹仟柒佰元供擔保後，得
假執行。但被告如以新臺幣玖拾萬伍仟元為原告預供擔保，得
免為假執行。
原告其餘假執行之聲請駁回。
  事實及理由
壹、程序方面：
    按訴狀送達後，原告不得將原訴變更或追加他訴，但請求之
    基礎事實同一者，或不甚礙被告之防禦及訴訟之終結者，不
    在此限，民事訴訟法第255條第1項第2款、第7款定有明文。
    所謂請求之基礎事實同一，係指變更或追加之訴與原訴之主
    要爭點有其共同性，各請求利益之主張在社會生活上可認為
    同一或關連，而就原請求之訴訟及證據資料，於審理繼續進
    行在相當程度範圍內具有同一性或一體性，得期待於後請求
    之審理予以利用，俾先後兩請求在同一程序得加以解決，避
    免重複審理，進而為統一解決紛爭者，即屬之（最高法院90
    年度臺抗字第2號裁定意旨參照）。本件原告原起訴請求返
    還買賣價金，嗣後追加違約金之請求，上開原告追加之訴訟
    標的法律關係之基礎事實，與原訴訟標的法律關係之基礎事
    實有其共同性，各請求利益之主張在社會生活上可認為關連
    ，而就原請求之訴訟及證據資料，於審理繼續進行在相當程
    度範圍內具有一體性，得期待於後請求之審理予以利用，且
    不甚礙被告之防禦及訴訟終結，揆諸前揭說明，故原告所為
    訴之追加，核與上開法條相符，應予准許。
貳、實體方面：
一、原告起訴請求被告返還新臺幣（下同）835,000元，及同額
    之違約金，並就應返還之金額及違約金自支付命令送達翌日
    起至清償日止，按年息5％計算之利息，並陳明願供擔保請
    准宣告假執行，其陳述略以：
  (一)被告於民國（下同）95年10月22日經訴外人裕傑物業行銷有
    限公司（下稱裕傑公司）代理，與原告訂立不動產買賣契約
    （下稱系爭契約），約定被告將門牌號碼台北縣萬里鄉玉田
    2-1號6樓之1房屋（下稱系爭房屋）及其基地，即坐落台北
    縣萬里鄉○○里○○段龜吼小段344地號土地應有部分10000
    分之38出售予原告，買賣價金為肆佰伍拾萬元，系爭契約第
    3條並約定原告按訴外人裕傑公司裝修系爭房屋之進度，分
    期給付前揭買賣價金，被告則應於簽約時將辦理不動產移轉
    登記所需文件交付地政士以辦理所有權移轉登記，並於裕傑
    公司完成系爭房屋室內裝修工程時交付系爭房屋及其基地予
    原告；系爭契約第9條第2款則約定被告若不履行契約所定各
    項義務者，即視為違約，原告得限期催告履行，逾期仍不履
    行即解除契約，並應同時賠償與已繳價款同額之違約金。詎
    被告遲至96年6月仍未辦理所有權移轉登記並交付系爭房屋
    ，經原告於96年6月11日催告被告於7日內履行，逾期依法解
    除契約，詎被告迄未依約履行，系爭契約業經解除，爰起訴
    請求被告返還原告已給付之買賣價金835,000元，及同額之
    違約金等語。
  (二)對被告抗辯所為之陳述：
  1.系爭買賣契約書雖係由訴外人裕傑公司出面與原告簽訂，惟
    訴外人裕傑公司係以被告之代理人之身分與原告簽署，且於
    簽約時亦出示被告簽立予裕傑公司之授權書（下稱系爭授權
    書）。而系爭買賣契約書第1頁首於賣方左側另蓋有「出售
    所有權人：丙○○」的字樣，且在第6頁之簽署欄中乙方之
    上方亦分別註明「（代理人）」、「出售所有權人：丙○○
    」、「身分証字號：Ｚ000000000」等字樣，且在同頁之本約
    附件明細中亦註明契約附件為「土地、建物所有權人委託裕
    傑公司全權處理不動產之切結書及土地、建物權狀影本」等
    物。且依系爭授權書記載被告係將其所有門牌號碼台北縣萬
    里鄉玉田2之4號等218間房屋之整修、銷售等事宜，委託予
    訴外人裕傑公司，且「委託期間．．．．．．及因整修銷售
    等事宜與第三人所產生之紛爭」，「本人願負一切法律責任
    」。是裕傑公司於系爭買賣契約書中表明為被告之代理人，
    並出具被告簽署之授權書、建物所有權狀、土地所有權狀等
    物，代被告為意思表示而與原告簽立系爭買賣契約，依民法
    第103條規定，其效力自應及於被告。
  2.裕傑公司均係以上開預先印就之「不動產買賣契約書」，辦
    理被告所有前揭台北縣萬里鄉玉田2之4號等218間房屋（建
    案名稱為星光翡翠）之銷售業務，買受不動產之客戶於買賣
    契約書簽名蓋章後，被告即配合辦理所有權移轉登記等事宜
    ，是被告與第三人顯然存有授權事實，至少就被告提供所有
    權狀正本，印鑑證明等物以配合辦理之事實以觀，亦應認為
    有表見代理之事實。況裕傑公司係於不動產所在地設立接待
    中心進行銷售，設非得被告之同意，豈有容任他人於其不動
    產所在地開設接待中心大肆進行銷售業務？被告任由裕傑公
    司在不動產所在地進行銷售不動產業務，亦足使購買系爭房
    屋者認為現場銷售業者已獲得不動產所有權人之授權或同意
    ，被告自應依民法第169條規定負授權人之責。
  3.證人丁○○即辦理星光翡翠建案過戶事宜之代書已到庭證稱
    ：「當時是裕傑在現場銷售，和客戶簽約後會把合約影本交
    給我，讓我辦理過戶事宜，我會先準備過戶文件，再把文件
    交給恆輝讓他們蓋好丙○○的章，但我不知道恆輝和丙○○
    的關係，但所有權狀正本、丙○○的印鑑證明正本、印鑑章
    都是在恆輝，所以我認為他們應該有代理權，至於印鑑證明
    他們有好幾份。」等語，且當初恆輝或裕傑通知其辦理過戶
    時，所提出不動產買賣契約書之樣式，確如原告起訴所據之
    「不動產買賣契約書」完全相同，而其所辦理「星光翡翠」
    銷售案之過戶事宜，已有10戶左右，是證人丁○○辦理過戶
    事宜，既可依裕傑公司所簽訂之不動產買賣契約書，另向恆
    輝公司取得被告之印鑑證明正本、所有權狀正本等文件，以
    向地政事務所申辦所有權移轉登記之手續，設裕傑公司未得
    授權，被告嗣後豈願意提供相關文件配合辦理。甚且，若丁○○倘係真如被告訴訟代理人所稱，係受裕傑公司委任辦理
    過戶手續，則既然被告可將不動產之所有權狀原本、印鑑證
    明原本交予裕傑公司所委任之代書，豈可謂未授權予裕傑公
    司。
  4.原證九號之通知，係裕傑公司通知原告付款之用，該通知乃
    以掛號郵件方式送達原告（原證十號），而寄用該通知之信
    封上所載之地址，並非裕傑公司之地址，而是被告住所之地
    址；且交寄之內湖週美郵局係位於台北市○○區○○路380
    巷4弄4號，與被告住所之地址，亦僅有數步之遙。由此可見
    ，被告對於裕傑公司就系爭房地之買賣有授與相當之代理權
    限，而非被告所辯之「毫無所悉」。
  5.依被告提出之合夥契約所載，訴外人麒麟營造有限公司（下
    稱麒麟公司）應負責代被告「完成標的物整建、修繕、裝潢
    及銷售事務」（第四條），又依上揭合夥契約書第五條（三
    ）亦已揭明「乙方亦負責房屋銷售之事宜」。又訴外人裕傑
    公司委由簡維能律師發給被告之函文，亦指稱被告與麒麟營
    造有限公司間之前揭合夥契約，業已由裕傑公司概括承受。
    是原麒麟公司依與被告間之上揭合夥契約應負責代被告「完
    成標的物整建、修繕、裝潢及銷售事務」之義務，即由第三
    人裕傑物業行銷有限公司所承繼，就此而言，系爭房屋及其
    基地之銷售事務，業由被告委由第三人裕傑物業行銷有限公
    司代為處理之事實，應屬灼然。
  6.依系爭買賣契約第2條之約定，買賣之總價金為450萬元，其
    中僅包括土地價款315萬元、建物價款135萬元，除此之外，
    並無任何原告應支付金錢予被告之約定，是原告依系爭契約
    所支付之款項僅有購買被告所有房地之價款而已，與裝修工
    程無關。又系爭買賣契約書第3條之付款約定，於第二次付
    款以降至第七次付款，固有「於室內隔間完成」、「於鋁窗
    安裝完成」、「於室內打底完成」、「於地坪磁磚完成」、
    「於油漆粉刷完成」、「於衛浴安裝完成」等文字記載，然
    此等文字，僅為敘述於第二期付款至第七期付款中之各該期
    應為付款之時期，至於所付價款仍屬買賣系爭不動產價款之
    性質，不因而受有影響。
二、被告則請求駁回原告之訴，並陳明如受不利判決，願供擔保
    請准宣告免假執行，其陳述略以：
  (一)原告以95年10月22日與裕傑公司簽訂台北縣萬里鄉玉田2之1
    號6樓之1房屋及基地不動產買賣契約書，裕傑公司曾出示被
    告95年5月26日出具之授權書為由，主張系爭不動產買賣契
    約書係裕傑公司以被告代理人身分與原告簽立，被告應就該
    不動產買賣契約負出賣人責任。惟原告提出之系爭不動產買
    賣契約書，其上載明買方（即契約書中簡稱之甲方）為原告
    ，賣方（即契約書簡稱之乙方）為裕傑公司，且上開不動產
    買賣契約書之立契約書人部分僅有原告、裕傑公司暨其負責
    人戊○○之簽章；上開契約書內及騎縫，亦只有原告、裕傑
    公司暨其負責人戊○○之簽章，綜觀上開不動產買賣契約書
    均未見被告簽名或蓋章，裕傑公司於契約書中亦未表明以被
    告代理人身份簽約，足證上開不動產買賣契約書之當事人並
    非被告。原告雖主張上開不動產買賣契約書上有加蓋「出售
    所有權人：丙○○」、「身分証字號：Ｚ000000000」及「（
    代理人）」等字樣，但該等字樣並非被告所加蓋，且被告對
    此均事先不知情亦未事後同意。又上開不動產買賣契約書並
    未有何等記載裕傑公司為被告之代理人文字，不足以證明裕
    傑公司係以被告代理人之名義與原告訂約，原告亦無法舉證
    證明上開不動產買賣契約書本文以外之所加蓋字樣，於訂約
    時已存在於系爭契約書中，系爭房地買賣契約之出賣人應為
    裕傑公司而非被告。況原告於簽立系爭買賣契約當日尚同時
    與裕傑公司簽訂「室內工程承攬合約書」及「裕傑物業管理
    、承租合約」等二份契約。除系爭不動產買賣契約外，其他
    2份契約並無被告之戳章，原告不但無任何懷疑，且亦未主
    張裕傑公司是以被告代理人身份簽訂該2份契約。足見原告
    於系爭買賣契約簽訂時，明知契約當事人係裕傑公司而非被
    告，裕傑公司並非以被告代理人身份簽訂系爭買賣契約；且
    系爭買賣契約簽訂時，根本無被告戳章，原告係於簽約後始
    蓋用被告戳章。尤其，原告提出之所有繳款證據，都是由裕
    傑公司收受或匯入裕傑公司帳戶，原告應明知系爭不動產買
    賣契約書之契約當事人為裕傑公司，而非被告丙○○。又原
    告與裕傑公司簽訂之「裕傑物業管理、承租合約」，不但期
    限自96年1月1日起至98年12月31日止長達3年，且契約第13
    條規定，契約期滿起算30日內，裕傑公司同意以原告承購之
    原價格買回，更足證明系爭不動產之出賣人係裕傑公司。
  (二)原告提出之被告委託裕傑公司處理系爭房地整修銷售事宜之
    授權書影本，其上被告之簽名印章均非真正，無證據能力。
    且上開授權書內載明「委託期間因整修銷售等事宜所產生之
    費用及因與整修銷售事宜與第三人所產生之紛爭，均由裕傑
    物業行銷有限公司全權負責」，亦足證明被告僅委託裕傑公
    司處理房屋整修銷售事宜，被告與裕傑公司間純係委任契約
    且毫無買賣系爭不動產之代理權之授與。而被告係依據與訴
    外人麒麟營造有限公司（下稱麒麟公司）95年5月10日簽訂
    之合夥契約書第16條特約條款第三人僑福房屋甲○○副總（
    以下簡稱丙方）為乙方之連帶（一）「雙方同意增列乙方（
    即麒麟營造公司）委託銷售之保證人，由乙丙兩方就本案共
    同執行相關事務及創造最高利潤，並對甲方（即本案被告）
    負連帶保證責任。」之約定，而原告主張被告於95年5月24
    日出具授權書予僑福房屋公司副總經理甲○○，2日後再簽
    立系爭授權書予裕傑公司，更有違常情。退步言之，裕傑公
    司係95年8月8日始與麒麟公司簽約承受麒麟公司與被告於95
    年5月10日所訂合夥契約（下稱系爭合夥契約）之權利義務
    ，被告不可能於上開不動產買賣契約書簽訂時，委託裕傑公
    司或對之授與代理權。況裕傑公司係於95年5月29日始設立
    登記，被告亦無可能於95年5月26日裕傑公司尚無法人格時
    ，出具授權書予裕傑公司。故此更足證明，被告並未於95年
    5月26日出具授權書予裕傑公司，裕傑公司並非以被告代理
    人身份簽訂系爭不動產買賣契約書。
  (三)被告係於95年5月10日與訴外人麒麟公司簽訂系爭合夥契約
    ，由被告出資9,760萬元以承接麒麟公司原與荷商柯華資產
    管理股份有限公司台灣分公司就購買對於普森建設股份有限
    公司之債權及其擔保物權契約，並於合作契約第16條項特約
    條款第1項、第2項第1款、第5項、第6項、第7項規定：「雙
    方（即被告與麒麟公司）同意增列乙方（即麒麟公司）委託
    銷售之第三人橋福房屋甲○○副總（以下簡稱丙方）為乙方
    之連帶保證人，由乙丙兩方就本案共同執行相關事務及創造
    最高利潤，並對甲方負連帶保證責任」、「因甲（即被告）
    乙（即麒麟公司）雙方就獲利分配部份認知不同，經雙方協
    議後，同意變更契約如下：原第4條約定變更為乙方（即麒
    麟公司）承諾保證於民國96年6月1日前甲方（即被告）獲利
    有新臺幣柒仟萬元，其餘利益、風險均歸乙方（即麒麟公司
    ）」、「乙方（即麒麟公司）負責之標的物整理、修繕、裝
    潢、行銷等事務，無論委由任何人執行之，乙方（即麒麟公
    司）應出示該第三人拋棄對於施作物相關追索權利之書面聲
    明」、「乙方（即麒麟公司）因所負責之事務與第三人產生
    糾紛，均由乙方（即麒麟公司）自行處理解決之。若其紛爭
    足以影響本案之進行，經甲方（即被告）協調後仍不能平息
    解決時，則視為乙方（即麒麟公司）違約，甲方（即被告）
    得無預警收回工地」、「甲方（即被告）應於取得乙方承諾
    之獲利新臺幣柒仟萬元後，將剩餘不動產產權移轉過戶於乙
    方（即麒麟公司），且不得有任何負擔及擔保物權之設定」
    之約定可知，本件係由麒麟公司委託橋福房屋代為銷售系爭
    房地，並且麒麟公司應保證被告於96年6月1日以前獲利
    7,000萬元，而其於利益及風險均應由麒麟公司負擔。麒麟
    公司負責系爭房地之整理、修繕、裝潢、行銷等事務，麒麟
    公司因所負責之事務與第三人產生糾紛，均由麒麟公司自行
    處理解決之，被告於取得麒麟公司承諾之獲利7,000萬元後
    ，應將剩餘之不動產產權移轉過戶予麒麟公司。裕傑公司於
    95年8月11日委託全台法律事務所簡維能律師發函予被告之
    全台法字第95016號函文之說明二、(一)載明：「...  麒麟營
    造有限公司與本公司有簽訂不動產銷售契約書，專任委託本
    公司（即裕傑公司）代理其與台端（即被告）合夥契約書之
    內容、執行、廣告行銷及業務銷售等相關事務。」、說明二
    、(二)亦載明「嗣後本公司於民國95年8月8日與麒麟營造有限
    公司簽訂合約書，買斷其與台端之合夥契約書，承受該合夥
    契約書之權利義務... 」、說明二、(三)則載明「本公司承受
    麒麟營造有限公司之權利及義務後，自當遵守及履行台端與
    麒麟營造有限公司之合夥契約書之義務，包括合約第9條、
    第16條及其他相關條文」，可見裕傑公司銷售系爭房屋係受
    麒麟公司委託，而非被告，裕傑公司並非被告之代理人。又
    裕傑公司上開律師函檢附麒麟營造公司與裕傑公司之合約書
    第2條亦記載裕傑公司係以7,500萬元價格買斷麒麟公司與被
    告間之合夥契約書之權利義務，則95年10月22日系爭買賣契
    約簽訂時，若裕傑公司係被告之代理人，裕傑公司又何必花
    費高達7,500萬元之鉅額權利金來買斷麒麟公司的合約權利
    。故裕傑公司絕非以被告之代理人或受託人身分與原告簽訂
    上開不動產買賣契約。
  (四)依原告與訴外人裕傑公司簽立之「室內工程承攬合約書」第
    5條、第7條約定：系爭房屋室內裝修工程款為75萬元，且係
    併入房地交屋款項支付等語，與原告提出之星光翡翠房地價
    款（工程前三期款項）收據「付給裕傑公司31萬5000元作為
    「工程前三期款項」」之記載相符。尤足證明原告不論支付
    之房地價款或裝修工程款，均係向裕傑公司支付，而非被告
    。且原告共計支付之83萬5000元中有52萬元是系爭房地之簽
    約金，31萬5000元是房屋裝修工程款，非如原告所稱之83萬
    5000元均係系爭房地價款。原告所支付之房地價款或室內裝
    潢裝修款實際上既均交付給裕傑公司，則依法應由裕傑公司
    就契約履行或回復原狀負責。被告未曾授與代理權予裕傑公
    司以簽訂系爭房地之買賣契約，亦未自原告處或授權裕傑公
    司受領系爭房地之買賣價金，故原告請求返還回復原狀之買
    賣價金並無理由。
  (五)依據上開不動產買賣契約書所載，證人戊○○為系爭不動產
    買賣契約簽訂時裕傑公司之負責人，因證人戊○○與本案具
    有利害關係，故其就案所為之證言自有偏頗，不值採信。又
    觀諸裕傑公司於95年8月11日委託全台法律事務所簡維能律
    師發函予被告之全台法字第95016號函文內容，亦足以證明
    裕傑公司知悉麒麟公司與被告間有合夥契約第16條特約條款
    之約定，裕傑公司應知系爭房地之整理、修繕、裝潢、銷售
    等事務均由其負責，但證人戊○○卻證稱係裕傑公司與被告
    共同購買債權，麒麟公司為代收單位，客戶匯入裕傑公司帳
    戶，由恆輝公司收取，而銀行並不知情等，其證言與合夥契
    約書、全台法字第95016號函文資料內容不符，全然不足採
    信。
三、按契約之解釋應探求當事人之真意，不得拘泥於所用之辭句
    ，且必需合於經驗法則始為適當，民法第98條定有明文。本
    件原告主張裕傑公司係以被告代理人之地位與原告訂立系爭
    買賣契約，被告則辯稱系爭買賣契約書既無被告之簽名蓋章
    ，亦未表明裕傑公司為被告之代理人，依契約書內容被告並
    非買賣契約之出賣人云云。經查，系爭買賣契約第1頁事先
    印就之賣方名稱欄中固僅記載「裕傑物業行銷有限公司」，
    惟緊鄰該記載右側空白處另蓋有「出售所有權人：丙○○」
    字樣，且在系爭契約第6頁立契約書人欄中「乙方裕傑物業
    行銷有限公司」上方亦蓋有「（代理人）」，其左側則另蓋
    有「出售所有權人：丙○○」、「身分証字號：Ｚ000000000
    」等字樣，而系爭契約書之附件明細（二）亦載明「土地、
    建物所有權人委託裕傑物業行銷有限公司全權處理不動產之
    切結書及土地、建物權狀影本」等情，有系爭買賣契約書附
    卷可稽。依經驗法則，被告之姓名既經記載於契約書之首賣
    方欄中，契約書末裕傑公司名稱之上復有代理人之註記，並
    再度表明「出售所有權人」為被告，契約書附件明細又記載
    所有權人即被告委託裕傑公司全權處理系爭不動產，再衡以
    社會常情，一般人買賣不動產時多係與不動產所有權人交易
    ，足認被告本人雖未於系爭契約書上簽名或蓋章，惟訴外人
    裕傑公司係以被告代理人之地位與原告簽立系爭買賣契約書
    ，原告之真意亦係與被告成立不動產買賣契約，被告前揭所
    辯，不足採信。
四、原告又主張被告授權原告裕傑公司為被告之代理人，代被告
    與原告訂立系爭買賣契約，並簽立系爭授權書予原告，被告
    則否認授權原告及簽立系爭授權書之事實。經查，系爭授權
    書記載「... 茲委託裕傑物業行銷有限公司處理本人（即被
    告）所有坐落於台北縣萬里鄉玉田2-4號等218間房屋之整修
    、銷售事宜。委託期間因整修銷售等事宜所產生之費用及因
    整修銷售事宜與第三人所產生之紛爭，均由裕傑物業行銷有
    限公司全權負責，本人願負一切法律責任... 」，其上並有
    被告之簽名及蓋章，及被告曾於95年5月24日簽立授權書予
    訴外人甲○○，授權甲○○處理星光翡翠建案房屋之整修及
    銷售事宜，被告並親自於該授權書上簽名蓋章等情，為兩造
    所不爭執，復有授權書二紙在卷可稽，應堪信為真正。經核
    前揭授權書被告之簽名及印章，均與系爭授權書立授權書人
    欄中被告之簽名印章相同，而證人即裕傑公司前負責人戊○○於本院言詞辯論期日亦到庭證稱：「當初裕傑公司就是因
    為星光翡翠的案子才設立的... 」、「... 我們有丙○○親
    簽的授權書，我們吳副總去恆輝公司的辦公室由被告丙○○
    親簽給我們吳副總，鈞院宇股審理的另一件案子我們吳副總
    也有當證人，就有提出授權書原本」、「（當時銷售時，你
    們如何跟客戶說，有談誰是賣方、你們有無代理權等？）每
    一合約書，我們都會出具丙○○的授權書。我們所有的銷售
    ，都會將所有有關的銷售單位名稱列上，不管是丙○○或是
    裕傑」、「（問：95年8月8日才承接麒麟公司，為何95年5
    月26日就會有授權書？）從一開始麒麟與恆輝合作的時候，
    就是95年5月裕傑就已經進場了，但因為當時裕傑還沒有成
    立，是用我們吳副總的名義。8月是恆輝要求麒麟退場，由
    我們裕傑取代，所以才寄通知函。」（見本院97年9月15日
    言詞辯論筆錄），而訴外人即裕傑公司前副總經理吳杰儒（
    即甲○○）亦於本院97年度訴字第93號損害賠償事件97年7
    月23日言詞辯論期日不僅提出系爭授權書原本，並證稱：「
    當初是被告（即本件被告丙○○）委託我們公司（即裕傑公
    司）代為銷售... 」等語。再參以證人即辦理星光翡翠建案
    不動產移轉登記事宜之代書丁○○所證「當時是裕傑在現場
    銷售，和客戶簽約後會把合約影本交給我，讓我辦理過戶事
    宜，我會先準備過戶文件，再把文件交給恆輝讓他們蓋好丙○○的章」等語（見本院97年12月18日言詞辯論筆錄），足
    徵被告確簽立系爭授權書以授權訴外人裕傑公司代與原告及
    其他買受人訂立星光翡翠建案不動產買賣契約。被告雖又辯
    稱其已於95年5月24日出具授權書訴外人甲○○，不可能於2
    日後再簽立系爭授權書予裕傑公司，且裕傑公司係95年8月8
    日始與麒麟公司簽約承受合夥契約書之權利義務，被告不可
    能於此之前授權裕傑公司，又裕傑公司於95年8月11日委託
    律師發函被告亦稱麒麟公司委託裕傑公司代理與被告合夥契
    約書之執行等相關事務，可見裕傑公司係受麒麟公司授權，
    否則何須7,500萬元價格買斷麒麟公司與被告間之合夥契約
    書之權利義務云云。惟查，訴外人甲○○前既為裕傑公司副
    總經理，裕傑公司又係為銷售星光翡翠建案不動產而成立，
    則被告於授權予甲○○個人後，旋又授權予甲○○所屬之裕
    傑公司，並無不合理之處，不能以此即謂被告未授權予裕傑
    公司。又裕傑公司縱自始未曾承受麒麟公司系爭合夥契約之
    權利義務，亦得接受被告授權代為出售系房屋，是裕傑公司
    取得被告之授權，與其概括承受麒麟公司權利義務係屬二事
    ，被告前揭所辯，顯非可採。
五、按契約當事人之一方遲延給付者，他方當事人得定相當期限
    催告其履行，如於期限內不履行時，得解除其契約，民法第
    254條定有明文。又按民法第254條所定契約解除權，並非以
    債權人定相當期限催告為發生要件，而係以債務人於催告期
    限內不履行為發生要件，故債權人所定催告期限雖不相當，
    或未定期限催告，但若自催告後經過相當期限債務人仍不履
    行者，基於誠實信用原則，應認債權人已酌留相當期限，以
    待債務人履行，而難謂不發生該條所定契約解除權（最高法
    院69年度台上字第1590號判決要旨參照）。經查，系爭契約
    第6條第2項約定「雙方應於本約簽訂時，備齊登記有關文件
    交付予乙方指定之地政士處辦理產權移轉登記及銀行貸款等
    事宜」乙情，有系爭契約書附卷可稽，又原告於96年11月6
    日寄發存證信函要求被告於文到7日內移轉系爭不動產所有
    權予原告，逾期解除契約，而被告迄未將系爭不動產移轉登
    記為原告所有亦未交付系爭不動產等情，亦有存證信函乙紙
    附卷可稽，並為兩造所不爭執。又本件原告所定催告期限僅
    有7日，雖難謂合理期間，惟迄今已歷1年餘被告仍未履行，
    揆諸前開判例意旨，應認原告已酌留相當期限。從而，被告
    既未依約於兩造簽立系爭買賣契約時將系爭不動產移轉登記
    予原告所有，經原告定相當期限催告後仍不履行，原告據而
    解除系爭買賣契約，即屬有理。
六、又按契約解除時，當事人雙方回復原狀之義務，除法律另有
    規定或契約另有訂定外，由他方所受領之給付物，應返還之
    ，受領之給付為金錢者，應附加自受領時起之利息償還之，
    民法第259條第1款、第2款定有明文。原告主張其於簽立系
    爭買賣契約後，已給付買賣價金835,000元，系爭契約既經
    解除，被告應依民法第259條規定返還，被告則辯稱其未收
    受原告給付之價金，且依系爭契約第3條第2至11款以室內隔
    間、鋁窗安裝安成等室內裝修工程完成時間定給付價金時間
    之約定，前揭價金中除簽約金52萬元外，餘實係室內裝修之
    工程款，而非買賣價金云云。經查，被告為系爭買賣契約之
    出賣人，由訴外人裕傑公司代與原告訂立系爭買賣契約等情
    ，業如前述，而原告確已給付價金835,000元乙節，亦據證
    人戊○○於本院言詞辯論期日到庭證述屬實（見本院97年9
    月15日言詞辯論筆錄）。是裕傑公司既已受領原告給付之價
    金，縱其未交付予被告，被告亦僅得向裕傑公司另行主張法
    律上權利，而不得執此為由拒絕返還。又查，系爭買賣契約
    第2條約定系爭不動產買賣之總價金為450萬元，其中包含土
    地價金315萬元及建物價金135萬元，而系爭不動產買賣契約
    書第3條各款約定之各期款總額，亦為450萬元等情，亦有系
    爭契約書附卷可稽。足見系爭買賣契約第3條第2款至第11款
    之約定，不過係為免除買受人一次給付巨額買賣價金之負擔
    ，並促使出賣人儘速履約交屋，而以系爭房屋室內裝修進度
    定給付各期買賣價金之時間，被告辯稱原告給付之價金中之
    315,000元並非買賣價金，亦非可採。從而，原告依前揭規
    定，請求被告返還買賣價金835,000元，應為有理。
七、按當事人得約定債務人於債務不履行時，應支付違約金；約
    定之違約金額過高者，法院得減至相當之數額；民法第250
    條第1項、第252條分別定有明文。又按約定之違約金如有過
    高者，法院亦得減至相當之數額，至於是否相當，即須依一
    般客觀事實，社會經濟狀況及當事人所受損害情形，以為斟
    酌之標準。且約定之違約金過高者，除出於債務人之自由意
    思，已任意給付，可認為債務人自願依約履行，不容其請求
    返還外，法院仍得依前開規定，核減至相當之數額（最高法
    院79年台上字第1915判例意旨參照）。再按違約金，除當事
    人另有訂定外，視為因不履行而生損害之賠償總額，民法第
    250條第2項前段定有明文。違約金係屬損害賠償總額預定之
    性質者，尤應衡酌債權人實際上所受之積極損害及消極損害
    ，以決定其約定之違約金是否過高（最高法院88年台上字第
    1968號判決意旨參照）。經查，系爭不動產買賣契約書第9
    條第2款約定「乙方（即被告）如不履行契約所訂各項義務
    者，即視為乙方違約，甲方（即原告）得限期催告履行，逾
    期仍不履行即予解除契約，並應同時賠償與已繳價款同額之
    違約金。」，又本件被告經原告催告迄未履行系爭買賣契約
    所定之移轉所有權之義務乙情，亦如前述，原告請求被告給
    付違約金，即屬有理。惟系爭買賣契約第9條既未特別約定
    ，則此違約金應屬損害賠償總額預定性質之違約金。本院審
    酌原告於95年10月22日訂約時先交付買賣價金52萬元，迄96
    年6月間催告被告履行契約前，並另給付2期期款共31萬5千
    元，至今已歷1年餘，被告仍未依約履行之事實、社會經濟
    狀況，及被告無法利用收益上開款項所受損害等一切情狀，
    認兩造約定被告應給付與已收受價金即835,000元之違約金
    ，實屬過高，應核減為10萬元，始屬適當。
八、從而，原告本於解除契約回復原狀及違約金法律關係，請求
    被告給付935,000元及自起訴狀繕本送達翌日即96年8月8日
    起至清償日止，按年息百分之五計算之利息，為有理由，應
    予准許，其逾此部分之請求，為無理由，應予駁回。又兩造
    均陳明願供擔保，分別聲請宣告假執行或免為假執行，就原
    告勝訴部分，經核尚無不合，爰分別酌定相當擔保金額准許
    之，至原告敗訴部分，其假執行之聲請已失所附麗，應予駁
    回。
九、本件事證已臻明確，兩造其餘主張陳述、所提之證據及聲請
    調查之證據，經本院審酌後，認均不足以影響本判決之結果
    ，爰不再予一一論述，附此敘明。
據上論結，本件原告之訴一部有理由，一部無理由，依民事訴訟
法第79條，第390條第2項、第392條第2項，判決如主文。
中    華    民    國    98    年    2    月    27    日
                  民事庭法  官  姚貴美
以上正本係照原本作成。
對於本件判決如有不服，應於收受送達後20日內向本院提出上訴
書狀，敘述上訴之理由，上訴於臺灣高等法院，並按他造當事人
之人數附具繕本。
中    華    民    國    98    年    2    月    27    日
                        書記官  詹小瑤


司法院資訊處製作；財團法人民間司法改革基金會備份。
